【裁判字號】    97,上易,676
【裁判日期】    970617
【裁判案由】    詐欺
【裁判全文】
臺灣高等法院刑事判決                 97年度上易字第676號
上  訴  人  台灣板橋地方法院檢察署檢察官
被      告  甲○○
選任辯護人  金學坪律師
            王令冠律師
上列上訴人因被告詐欺案件，不服台灣板橋地方法院九十六年度
易字第二一一二號，中華民國九十七年一月二十五日第一審判決
（起訴案號：台灣板橋地方法院檢察署九十五年度偵字第一七五
八八號），提起上訴，本院判決如下：
    主  文
上訴駁回。
    理  由
一、公訴意旨略以：被告甲○○應能預見將金融帳戶提供他人使
    用，將能幫助他人作為詐騙他人財物之人頭帳戶，竟仍不違
    背其本意，基於幫助詐欺取財之不確定故意，於民國九十五
    年四月七日上午，在臺北縣永和市○○○路○段八七之二號
    二十樓住處，將其開立之彰化商業銀行（下簡稱「彰化銀行
    」）臺北縣永和市福和分行帳號00000000000000號帳戶（係
    於八十七年五月十九日開戶）之存摺、提款卡、印章及密碼
    ，提供予真實姓名年籍均不詳自稱「陳瑛佑」之成年男子，
    以供該男子作為詐騙他人匯款之帳戶；其後該名自稱「陳瑛
    佑」之成年男子即於九十五年四月六日二十時許，在臺北市
    ○○路「新東南餐廳」內，向乙○○佯稱可低價販售其所有
    之汽車，使乙○○陷於錯誤，當場交付定金新臺幣（下同）
    二萬元，並於九十五年四月七日十二時四十分許，依其指示
    至彰化銀行中壢分行臨櫃存款六十八萬元至上開甲○○之彰
    化銀行帳戶內，該名男子旋於同日陸續以提款卡提領，並於
    同日十五時十五分許與甲○○至彰化銀行福和分行填寫提款
    憑條提領六十萬元後，即逃匿無蹤不知去向，嗣乙○○發覺
    被騙報警，始偵悉上情，案經乙○○告訴，因認被告涉有刑
    法第三十條、第三百三十九條第一項之幫助詐欺取財罪嫌。
二、按犯罪事實應依證據認定之，無證據不得認定犯罪事實；不
    能證明被告犯罪者，應諭知無罪之判決，刑事訴訟法第一百
    五十四條第二項及第三百零一條第一項分別定有明文。次按
    認定不利於被告之事實須依積極證據，苟積極證據不足為不
    利於被告事實之認定時，即應為有利於被告之認定，最高法
    院著有三十年臺上字第八一六號判例意旨可資參照；又刑事
    訴訟上證明之資料，無論其為直接證據或間接證據，均須達
    於通常一般之人均不致於有所懷疑，而得確信其為真實之程
    度，始得據為有罪之認定，若其關於被告是否犯罪之證明未
    能達此程度，而有合理性懷疑之存在，致使無從形成有罪之
    確信，根據「罪證有疑、利於被告」之證據法則，即不得遽
    為不利被告之認定，最高法院亦著有七十六年度台上字第四
    九八六號判例意旨可資參照。又刑法上幫助犯之成立，須行
    為人基於幫助正犯犯罪之意思，予正犯以精神上或物質上之
    助力而參與犯罪構成要件以外之行為，以助成正犯犯罪之實
    施為要件，非但行為之外形可認為幫助，且主觀上必須與正
    犯有犯意之聯絡，如幫助之人其行為雖在外形上可認為幫助
    ，但對正犯之犯罪，誤信為正當行為，並無違法之認識，而
    欠缺幫助犯罪之故意，則其行為縱予正犯以助力，尚難遽令
    負幫助之罪責（參最高法院二十年上字第一八二八號判例意
    旨）。
三、本件公訴人認被告涉犯上揭罪嫌，無非係以告訴人乙○○於
    警詢、偵查之指訴、被告於警詢、偵查之供述、證人陳瑛佑
    、駱仁祥、盧威賢等於偵查之證述、被告上開彰化銀行福和
    分行帳戶之開戶資料、交易往來明細、提款憑條、存款憑條
    等可資佐證為其論據。訊據被告堅決否認有上揭幫助詐欺取
    財之犯行，辯稱：伊與自稱「陳瑛佑」之人，係經由伊當時
    在臺北市○○○路天林養生館工作之協理楊秋香介紹認識交
    往，認識約僅二十天左右，因「陳瑛佑」於九十六年四月七
    日下午三時十五分許，到伊永和住處，向伊急稱他當時有承
    包一件廚房事務，有一筆錢要匯進來支付定金，但他沒有戶
    頭，央求伊幫忙，伊基於朋友情誼，所以才將伊本件彰化銀
    行福和分行帳戶借給他使用，當時交付給他伊該帳戶的存摺
    、金融卡、印鑑及密碼，他拿走伊上開銀行帳戶存摺等物後
    ，約十分鐘後又打電話給伊，說銀行人員要求領取十萬元以
    上須本人到銀行，所以伊又於同日下午約三時二十八分許趕
    到上開銀行，但伊到銀行後，「陳瑛佑」則跟伊說錢已經領
    好了，並將伊之上開存摺、印鑑、金融卡等物交還給伊，但
    伊發現伊之存摺已經被換新，之後伊等離開銀行後就各自分
    開，伊並不知「陳瑛佑」有與乙○○約定買賣中古車之事，
    亦不知乙○○有匯款六十八萬元至伊上開銀行帳戶，且亦未
    與「陳瑛佑」共同至銀行領款六十萬元，之後同日乙○○有
    至伊工作之公司處找伊質問，伊返家之後又發現伊住處遭竊
    ，門窗未遭破壞，但失竊金飾、珠寶、現金共約三十萬元，
    因「陳瑛佑」當時也有伊家鑰匙，伊即發一通簡訊給「陳瑛
    佑」，希望他在十分鐘內回電，不然伊要報警，此後就未再
    見到「陳瑛佑」，後來伊於同日晚上九點多，就向永和分局
    中正派出所報案，伊亦係被自稱「陳瑛佑」之人所騙，並無
    幫助詐欺之情等語。
四、經查：
  (一)證據能力部分：
    按被告以外之人於審判外之言詞或書面陳述，除法律有規定
    者外，不得作為證據；又被告以外之人於審判外之陳述，雖
    不符合同法第一百五十九條之一至第一百五十九條之四之規
    定，但經當事人於審判程序同意作為證據，法院審酌該言詞
    陳述或書面陳述作成時之情況，認為適當者，亦得為證據。
    當事人、代理人或辯護人於法院調查證據時，知有第一百五
    十九條第一項不得為證據之情形，而未於言詞辯論終結前聲
    明異議者，視為有前項之同意，刑事訴訟法第一百五十九條
    第一項及第一百五十九條之五分別定有明文。本判決下列所
    引用之各該被告以外之人於審判外之陳述（包含書面陳述）
    ，雖屬傳聞證據，惟當事人於本院準備程序、審判期日中均
    表示同意作為證據方法而不予爭執，且迄至言詞辯論終結前
    亦未再聲明異議，本院審酌上開證據資料製作時之情況，尚
    無違法不當及證明力明顯過低之瑕疵，亦認為以之作為證據
    應屬適當。揆諸前開規定，爰逕依刑事訴訟法第一百五十九
    條之五規定，認前揭證據資料均有證據能力，先予敘明。
  (二)實體部分：
  1.被告固不否認有於上揭時地將其所有本件上開彰化銀行福和
    分行帳戶之存摺等物，交付借予其友人自稱「陳瑛佑」之男
    子使用之情，然據其上開所辯，其當時係因「陳瑛佑」向其
    聲稱因承包某廚房事務，急需匯款帳戶，央求其幫忙出借帳
    戶使用，其基於當時與「陳瑛佑」交往之情誼，因而出借其
    上開銀行帳戶供其收受匯款使用，衡其所述情節，尚符社會
    常情事理，核與一般人無故為貪圖利益，任意將其申辦之金
    融機構帳戶，有償租售提供他人使用，堪認主觀上有幫助他
    人遂行詐欺取財不法意圖之不確定故意之情，尚屬有別，此
    外復查無直接或間接具體事證足認被告上開所述之情不實，
    從而要難遽以被告上開提供其銀行帳戶供「陳瑛佑」使用之
    行為，即認被告主觀上有幫助他人犯罪之認識故意可言。
  2.再被告辯稱其於告訴人乙○○遭「陳瑛佑」詐騙匯款提領後
    ，循線向其追索質問，並於返家發現家中財物遭竊後，旋即
    於翌日（即九十五年四月八日）向警報案，而其於偵查中並
    陳稱：真正名為陳瑛佑之人於偵查中到庭後，伊曾向他查詢
    ，他說他有一同事楊健明，與伊描述自稱「陳瑛佑」又冒用
    綽號「阿和」之男子的長相、特徵、習慣相像，且經伊提供
    自稱「陳瑛佑」之人之手機號碼給真正名為陳瑛佑之人看後
    ，確認與楊健明之手機號碼一樣，伊因而又於九十五年九月
    二十六日至中正橋派出所，提供楊健明資料給警方調查等情
    （見偵卷第六五頁），被告所述上情復經證人即臺北縣政府
    警察局永和分局中正橋派出所警員盧威賢於偵查中到庭證述
    ：伊於九十五年四月有受理被告報案竊盜、詐欺之案件，其
    後復於九十五年九月二十六日到警所來，主動提出其查出之
    嫌疑人「陳瑛佑」即楊健明之年籍資料，表明之前告錯人，
    經伊按被告提供之資料，調閱口卡，提示被告指認確定其前
    所告嫌疑人「陳瑛佑」即係楊健明無誤等情屬實（見偵卷第
    六九頁），足見被告於知悉告訴人乙○○被「陳瑛佑」詐騙
    匯款至其上開銀行帳戶而遭提領後，即主動報案，並積極提
    供資料予警方調查，其此等事後舉動亦與一般幫助他人犯罪
    之常情有違，基此復加難以確認被告有幫助他人犯罪之故意
    。
  3.又告訴人乙○○於原審證稱：九十五年四月六日晚上七時三
    十分許，在臺北市○○路之「新東南餐廳」，伊係經由駱仁
    祥介紹認識綽號「阿和」之人（經告訴人指認，即被告於審
    理時提出之照片上自稱「陳瑛佑」之人）後，「阿和」向伊
    遊說，伊始以七十萬元向「阿和」購買中古車，當晚先給付
    二萬元給「阿和」作為訂金，離開餐廳後，「阿和」曾帶伊
    至被告上班處所，介紹被告係他太太，當時被告僅點頭微笑
    ，並沒有講什麼，隔天中午十一時多許，「阿和」再與伊聯
    絡，先要伊匯款至他公司帳戶，未久又請伊改匯款至被告上
    開銀行帳戶，伊始依「阿和」指示匯款餘款六十八萬元至被
    告上開銀行帳戶，之後當日伊與「阿和」聯絡交車，「阿和
    」均藉口推託，最後即無法聯絡，再隔日其因找不到「阿和
    」，就與駱仁祥至被告上班處所質問被告，被告只說「阿和
    」有打電話給她，說要她本人去銀行簽名領錢，但她去銀行
    時，「阿和」已將錢領好，後來伊也搞糊塗，不知被告是否
    知道伊被「阿和」詐騙之事，但因錢是匯到被告上開銀行帳
    戶，她把錢給「阿和」領走，「阿和」就跑掉了，所以伊才
    告她等語（見原審卷第五二至五七頁），又證人駱仁祥於原
    審亦證稱：「阿和」曾當著眾人面前介紹甲○○是他老婆，
    事後找不到「阿和」，伊與乙○○去找被告甲○○時，伊印
    象中被告好像不知道「阿和」賣車給乙○○的事情等語（見
    原審卷第五九、六一頁），亦見告訴人乙○○、證人駱仁祥
    均無法確認被告知悉「陳瑛佑」有賣車給告訴人之事，且依
    其等證述「陳瑛佑」對其等介紹被告為他「太太」、「老婆
    」等語，核與被告上開所辯其與「陳瑛佑」間有交往情誼關
    係相符，益徵被告上開所辯其係基於其間男女交往情誼關係
    ，而應「陳瑛佑」之急需央求，將其上開銀行帳戶借予「陳
    瑛佑」使用，尚非虛詞且符常情，從而即難率以被告提供其
    上開帳戶供「陳瑛佑」使用，遽認被告即有幫助「陳瑛佑」
    詐騙告訴人乙○○匯款之故意或不確定故意之主觀犯意可言
    。
  4.另公訴要旨認被告有與「陳瑛佑」同至彰化銀行福和分行填
    寫提款憑條提領告訴人匯款中之六十萬元等語，然被告堅決
    否認有上述之情，辯稱：伊雖有應「陳瑛佑」之要求，前往
    上述銀行簽名提款，惟伊到銀行時，「陳瑛佑」已領款完畢
    ，並稱無庸伊簽名領款，伊即隨同「陳瑛佑」離去，並未填
    寫提款憑條領款等語（見原審卷第一六頁），此經原審諭知
    被告當庭書寫「陸拾萬元整」、「0000000000」各二十次，
    核與卷附本件臨櫃取款傳票上提款人書寫之日期、帳號及提
    款金額大寫國字，均未能確認與被告筆跡相符（見偵卷第四
    四頁、原審卷第九一頁），要難認定上開取款傳票係被告所
    填寫領款。復據證人即上開銀行承辦上述領款之銀行櫃員陳
    立芳於原審證稱：上開取款傳票係伊經手辦理，依當時銀行
    規定，三十萬元以上提領金額，只要提領人帳號、金額、印
    章正確，由出納主任覆核後，即可提領，本件提領之六十萬
    元，依上述規定提領即可，不需要本人臨櫃提領，另換摺亦
    只要有人拿印章、存摺來即可等語（見原審卷第六二至六四
    頁），亦見被告上開所辯，尚非虛詞而不可採，是由此益見
    尚難確認被告有幫助「陳瑛佑」詐騙告訴人匯款之主觀犯意
    。
  5.末檢察官以被告豈有認錯稱呼自己為「太太」、「老婆」之
    人，況被告與「陳瑛佑」年籍相差八年，而認被告所辯有違
    常情等語，然被告與楊健明相識時間不長，且被告於原審稱
    ：他們二人看起來都是經歷風霜，都是看起來比較蒼老的感
    覺，且現在人也無法以外觀來判斷年紀等語（見原審卷第八
    一頁），是被告誤認「陳瑛佑」為警方所提供之口卡上之人
    ，不無可能，若據此而認被告有幫助「陳瑛佑」詐騙告訴人
    匯款之主觀犯意，似嫌速斷。
五、綜上，原審以依現存之證據資料，尚難認被告有公訴人所指
    涉犯行之證明，而認被告無罪，核無不合。檢察官上訴仍執
    陳詞，指摘原審判決不當，為無理由，應予駁回。
六、另依被告、告訴人於偵查及原審指認所述，並有卷附之楊健
    明之口卡資料及被告提出之照片可資佐證，堪認楊健明（五
    十一年十月四日生，身分證統一編號：Ｚ000000000）涉犯本
    件詐欺告訴人之罪嫌重大，宜由檢察官另行偵辦，附此敘明
    。
據上論斷，應依刑事訴訟法第三百六十八條，判決如主文。
本案經檢察官田炳麟到庭執行職務。
中    華    民    國    97    年    6     月    17    日
                  刑事第十七庭  審判長法  官  趙功恆
                                      法  官  陳世宗
                                      法  官  陳憲裕
以上正本證明與原本無異。
不得上訴。
                                      書記官  劉育妃
中    華    民    國    97    年    6     月    17    日


司法院資訊處製作；財團法人民間司法改革基金會備份。
